【裁判字號】    89,上訴,3684
【裁判日期】    890822
【裁判案由】    違反公司法等
【裁判全文】
臺灣高等法院刑事判決                          八十九年度上訴字第三六八四號
    上  訴  人  甲○○
    即  被  告
                乙○○
    右  一  人
    選任辯護人  許進德
右上訴人因違反公司法等案件，不服臺灣板橋地方法院八十八年度訴字第一一九八號
，中華民國八十九年八月二十二日第一審判決（起訴案號：臺灣板橋地方法院檢察署
八十七年度偵字第二四三五四號、八十八年度偵字第一０七八五號），提起上訴，本
院判決如左：
    主  文
原判決關於甲○○、乙○○部分均撤銷。
甲○○共同公司負責人，公司應收之股款，股東並未實際繳納，而以申請文件表明收
足，科罰金新臺幣伍萬元，罰金如易服勞役，以銀元參佰元即新臺幣玖佰元折算壹日
。
乙○○無罪。
    事  實
一、甲○○係設於臺北縣永和市○○街五十二巷二十三號廿一世紀力盛科技有限公司
    （下簡稱力盛科技公司）之負責人，其於民國八十六年十月間籌設該公司時，訂
    定公司資本總額為新台幣（下同）五百萬元，由股東五人即甲○○、羅鳳英、李
    秀駿、孫美玲、孫美財各以現金出資一百萬元，惟甲○○等股東五人對於公司應
    收之股款並未實際繳納，而由甲○○向吳德林（業經原審判處罰金六萬元確定）
    商借五百萬元以資應付，甲○○遂與吳德林基於共同之犯意聯絡，由吳德林於八
    十六年十月六日自其在中央信託局雙和分局開設之第0000000000號活
    期儲蓄存款帳戶內以轉帳方式存入五百萬元至以力盛科技公司有限公司籌備處名
    義在同分局開設之0000－00－000000號活期存款帳戶內，以取得中
    央信託局雙和分局出具之存款餘額證明書藉為表明力盛公司已收足股東繳納股款
    之證明文件，再經由不知情之大蒂會計事務所負責人游麗俐委託不知情之會計師
    乙○○於八十六年十月七日出具該公司已收足股款之查核簽證報告，甲○○隨後
    即於同年十月八日將該筆款項轉帳存回吳德林之上開帳戶，嗣後再由游麗俐持向
    臺灣省政府建設廳申請辦理公司設立登記，於同年十一月二十日經核准設立登記
    ；嗣經中央存款保險股份有限公司對中央信託局辦理一般業務檢查時查知上情，
    報請經濟部再轉送臺灣省政府建設廳處理。
二、案經臺灣省政府建設廳移送臺灣板橋地方法院檢察署檢察官偵查起訴。
    理  由
一、被告甲○○部分
（一）前揭事實，業據上訴人即被告甲○○自白不諱，核與已判決確定之共同被告吳
      德林於偵查及原審中之供述相互一致，與證人即大蒂會計事務所負責人游麗俐
      證述之情節亦相符，復有中央存款保險公司八十七年十月十七日存保檢字第八
      七０００九九０七號函及所附之吳德林存款交易明細、力盛科技公司籌備處開
      戶印鑑卡、存款交易明細、存款餘額證明、還款傳票、乙○○會計師簽證之力
      盛科技公司設立登記資本額查核報告書、資產負債表及力盛科技公司設立登記
      事項卡等影本存卷可稽可稽；事證明確，被告甲○○之犯行應堪認定。
（二）核被告所為，係犯公司法第九條第三項之罪；公司法第九條第三項之罪以公司
      負責人為犯罪主體，係以身分關係而成立之罪，吳德林雖非力盛科技公司之負
      責人，但與具有該身份關係之被告甲○○基於共同之犯意聯絡及行為分擔而共
      同實施犯罪，依刑法第三十一條第一項規定，仍應以共犯論；彼等利用不知情
      無犯罪故意之游麗俐遂行犯罪目的，為間接正犯。
（三）公訴意旨另認被告甲○○由被告乙○○向公司登記機關申請設立登記，而使該
      管公務員將上開不實之事項登載於職務上所掌之公文書，足生損害於該管機關
      於該項登記業務之正確性，進而損害於公司登記之真實性，危害於社會之信賴
      公司登記等情，因認被告另涉有刑法第二百十四條使公務員登載不實罪嫌。惟
      按刑法第二百十四條使公務員登載不實事項於公文書罪，須一經他人之聲明或
      申報，公務員即有登載之義務，並依其所為之聲明或申報予以登載，而屬不實
      事項者，始足構成，若其所為之聲明或申報，公務員尚須為實質之審查，以判
      斷其真實與否，始得為一定之記載者，即非本罪所稱之使公務員登載不實。又
      公司法第三百八十八條規定「主管機關對於公司登記之申請，認為有違反法令
      或不合法定程式者，應令其改正，非俟改正合法後，不予登記。」第四百十二
      條第一項規定「有限公司應於章程訂立後十五日內，將左列事項，向主管機關
      申請為設立之登記：一、第一百零一條所列各款事項。二、繳足股款之證件。
      三、以現金以外之財產抵繳股款者，其姓名及其財產之種類、數量、價格或估
      價之標準。」同條第二項規定「主管機關對於前項之申請，應派員檢查，並得
      通知公司限期申復。」依上開規定觀之，向主管機關申請為有限公司設立之登
      記，其於申請設立登記時，公司應收之股款是否確已繳足，主管機關應派員檢
      查，並得通知公司限期申復，亦即須為實質之審查，以判斷其真實與否，而非
      僅依其申請或聲明即為一定登載之形式審查，則有限公司負責人明知申請設立
      登記時，公司應收之股款並未繳足，仍以申請文件表明收足而使公務員將此不
      實事項予以登載，應僅成立公司法第九條第三項前段之罪，無適用刑法第二百
      十四條論罪之餘地（最高法院八十九年度台非字第四六號判決）。故被告所為
      除單純觸犯公司法第九條第三項之罪外，自不構成刑法第二百十四條之罪。
（四）原判決以被告甲○○罪證明確予以論科，固非全然無見，惟查原判決認被告另
      犯有刑法第二百十四條之罪部分其所持法律上之見解顯有謬誤，又原判決既已
      認定被告係經由不知情之游麗俐申辦公司登記以完成犯罪，乃漏未認定被告此
      部分係屬間接正犯，亦有未洽；被告提起上訴指稱原判決量刑過重，雖無理由
      ，然原判決此部分既有可議，自屬無法維持，應由本院將原判決此部分撤銷，
      另為適法之諭知；爰審酌被告之素行，及本次僅係謬於法令，因循錯誤觀念而
      初犯刑章，情節尚非嚴重，犯後態度尚佳等一切情狀，量處如主文第二項所示
      之刑，並諭知易服勞役之折算標準，以示懲儆。
二、被告乙○○部分
（一）公訴意旨略以：被告甲○○商得會計師即被告乙○○介紹金主吳德林，吳德林
      從帳戶內，存入款五百萬元入廿一世紀力盛科技公司設立登記帳戶內，待取得
      存款證明後，甲○○在將該筆款項存回吳德林帳戶內，吳德林從中牟取暴利，
      乙○○再以上開不實之存款證明書填於業務上所掌之報告書上向公司登記機關
      據以申請設立登記，而使該管公務員將上開不實之事項登載於職務上所掌之公
      文書，足生損害於該管機關於該項登記業務之正確性，進而損害於公司登記之
      真實性，危害於社會之信賴公司登記等情，因認被告乙○○亦涉有公司法第九
      條第三項、刑法第二百十四等罪嫌。
（二）按犯罪事實應依證據認定之，無證據不得推定其犯罪事實，刑事訴訟法第一百
      五十四條訂有明文；又認定犯罪事實所憑之證據，雖不以直接證據為限，間接
      證據亦包括在內；然而無論直接或間接證據，其為訴訟上之證明，須於通常一
      般之人均不致有所懷疑，而得確信其為真實之程度者，始得據為有罪之認定，
      倘其證明尚未達到此一程度，而有合理之懷疑存在時，事實審法院在心證上無
      從為有罪之確信，自應為無罪之判決（最高法院七十六年度台上字第四九八六
      號判例）。
（三）訊據被告乙○○對出具簽證查核報告證明力盛公司設立時資本額已收足之事實
      固坦承不諱，惟堅決否認有違反公司法等犯行，辯稱力盛公司之申請設立登記
      係由大蒂會計事務所游麗俐承辦，游麗俐再將力盛公司籌備之資料、存摺等經
      由被告事務所之江純如委託被告予以簽證，被告經核對所收資料確認資金存在
      無誤後始予簽證，亦僅向游麗俐收取一千一百元之簽證費，對其餘被告甲○○
      如何取得存款證明及申請辦理公司登記並不知情亦未參與等語。經查：１、本
      件被告甲○○設立力盛公司時作為收售股款資金證明之五百萬元係自行向友人
      吳德林借用等情，已據同案被告甲○○及吳德林一致供明在卷；又被告甲○○
      設立力盛公司時，設立登記申請手續係經由王素利委託大蒂會計事務所負責人
      游麗俐辦理，所需之存摺、存款證明等相關資料亦均係交與游麗俐，游麗俐取
      得存摺等資料時該五百萬元資金已經存入，游麗俐據以製作查帳報告及會計報
      表後，即交與被告乙○○之職員江純如，江純如核對後再交與被告簽證，被告
      收取一千餘元之費用等情，業據被告甲○○及證人游麗俐、江純如（原審卷第
      三十七頁反面至三十九頁反面）、王素利（本院八十九年十二月十二日審判筆
      錄）分別供證綦詳，且彼此所述之情節相互吻；則被告所辯應堪採信；２、被
      告甲○○於偵查中雖曾供稱存款證明係經由會計師取得，並付款三萬元與會計
      師等語（偵查卷第二十八頁反面），惟被告實際係委由游麗俐辦理公司申請登
      記手續已如前述，且被告甲○○亦未能指稱其所指之會計師即為被告乙○○本
      人，被告甲○○該部分之供述顯然與其他卷存之事證不符，自不足資為不利於
      被告乙○○之論據。
（四）綜上所述，被告乙○○僅係受游麗俐所託單純依據存摺、存款證明等文件予以
      簽證，此外並查無其他任何足以證明其有媒介被告甲○○自吳德林處取得不實
      之存款證明文件，或明知其情事仍予簽證並代為辦理申請公司設立登記等行為
      ，自屬不能證明被告犯罪；原判決未就全案事證詳為審究，遽為被告有罪之判
      決，自非適法；被告乙○○提起上訴指摘原判決不當，為有理由，自應由本院
      將原判決此部分撤銷，另為被告乙○○無罪之諭知。
據上論斷，應依刑事訴訟法第三百六十九條第一項前段、第三百六十四條、第二百九
十九條第一項前段、第三百零一條第一項、公司法第九條第三項，刑法第十一條前段
、第二十八條、第三十條第一項、第四十二條第二項，罰金罰鍰提高標準條例第二條
、現行法規所定貨幣單位折算新台幣條例第二條，判決如主文。
本案經檢察官賴俊雄到庭執行職務。
中      華      民      國    八十九    年     十二     月    二十六    日
                              臺灣高等法院刑事第二十三庭
                                  審判長法  官  劉 靜 嫻
                                        法  官  林 勤 剛
                                        法  官  宋    祺
右正本證明與原本無異。
如不服本判決應於收受送達後十日內向本院提出上訴書狀，其未敘述上訴之理由者並
得於提起上訴後十日內向本院補提理由書（均須按他造當事人之人數附繕本）。
                                        書記官  郭 淑 卿
中      華      民      國    八十九    年     十二     月    二十九    日
附錄：本案論罪科刑法條全文：
公司法第九條第三項
公司應收之股款，股東並未實際繳納，而以申請文件表明收足，或股東雖已繳納而登
記後將股款發還股東，或任由股東收回者，公司負責人各處五年以下有期徒刑、拘役
或科或併科二萬元以下罰金。


司法院資訊處製作；財團法人民間司法改革基金會備份。
